臺灣高等法院刑事判決           100年度重上更(三)字第83號
上  訴  人
即  被  告  鄧春福
選任辯護人  蔡明和律師
上列上訴人因強盜案件，不服臺灣桃園地方法院98年度訴字第29
1號，中華民國98年7月2日第一審判決（起訴案號：臺灣桃園地
方法院檢察署98年度偵字第2158號），提起上訴，經本院判決後
，由最高法院第三次發回更審，本院判決如下：
    主  文
原判決關於鄧春福部分撤銷。
鄧春福犯強盜罪，累犯，處有期徒刑陸年。
    事  實
一、鄧春福前於民國93年間，違反毒品危害防制條例案件，經臺
    灣桃園地法院判處有期徒刑8月、7月確定；又於94年間，因
    違反槍砲彈藥刀械管制條例案件，經臺灣桃園地方法院判處
    有期徒刑7月，併科罰金新台幣（下同）1萬元確定；再於95
    年間，因妨害自由案件，經本院判處有期徒刑7月確定；上
    開4罪之有期徒刑部分，經本院以95年度聲字第1483號裁定
    定應執行有期徒刑2年3月確定，於96年4月11日縮刑期滿執
    行完畢。
二、鄧春福曾將其雇主沈富友出借予其代步之車號BQ-7761奧迪
    廠牌自用小客車（1989年出廠，下稱奧迪車）借予張國閔試
    車以決定是否購買，張國閔使用該車約2星期後，因嫌老舊
    即告知不買，引起鄧春福不悅，復於97年2月26日某時，鄧
    春福因向張國閔索取第二級毒品安非他命遭拒，鄧春福更心
    生不滿，明知上開車輛老舊，價值不高，張國閔僅試用該車
    約2星期，該車之零件耗損及相當於租金之損害不多，竟意
    圖為自己不法之所有，萌生強盜張國閔所有財物及毒品之犯
    意，先於同年月27日中午12時許，撥打電話予鄧經正，要求
    鄧經正（所犯妨害自由罪，業經原審判決有期徒刑6月確定
    ）尋找數人陪同前往強押張國閔索討車輛及債務，鄧經正誤
    信為真而允諾，遂基於剝奪他人行動之犯意聯絡，囑亦不知
    實情之其子鄧任清及友人彭康祐（以上二人所犯妨害自由罪
    ，亦經原審各判處有期徒刑4月確定）出面參與，鄧春福另
    找二名亦不知實情之真實姓名年籍不詳之成年男子參與強押
    張國閔。於97年2月27日晚上7時許（起訴書誤載為6時許）
    ，鄧春福、鄧任清、彭康祐及該二名成年男子前往桃園縣楊
    梅鎮○○路○段1巷640弄103號張國閔住處，由鄧春福及該二
    名不詳姓名之成年男子，將甫駕駛該部奧迪車返家之張國閔
    強拉下車，並將張國閔強拉上鄧春福所駕駛之賓士車內，不
    令其離去，共同剝奪張國閔之行動自由，鄧春福並當場自張
    國閔所駕駛奧迪車內拿取張國閔之皮包一個（內有現金約4
    萬元、安非他命約10公克及手機2支），旋由鄧春福駕駛上
    開賓士車附載張國閔及該2名不詳姓名之成年男子、彭康祐
    駕駛自己所有之自用小客車、鄧任清則駕駛鄧春福出借予張
    國閔之奧迪車，一同前往鄧春福位於桃園縣平鎮市○○○路
    53巷30弄62號住處後，推由鄧任清、彭康祐及上開2位姓名
    年籍不詳之成年男子共同毆打張國閔，造成張國閔頭破血流
    (傷害部分未據告訴，亦未經起訴)，鄧春福利用上開強暴方
    式，至使張國閔不能抗拒，將張國閔皮包內之現金約4萬元
    、安非他命約10公克（約值1萬5千元至2萬元）倒在客廳桌
    子上，並強取其中6千元現金交付予鄧任清，供鄧任清及彭
    康祐朋分花用，待彭康祐、鄧任清及該2名不詳姓名之成年
    男子先後離開鄧春福上開住處，鄧春福明知安非他命係毒品
    危害防制條例第2條第2項第2款規定列管之第二級毒品，非
    經許可不得無故持有，又承前張國閔不能抗拒之狀態，以張
    國閔試開奧迪車卻不購買且未返還為藉口，接續強取張國閔
    所有之1萬5千元（含上開6千元則為2萬1千元）及上開安非
    他命約10公克後，再將其餘現金、皮包等物還給張國閔，並
    駕車載張國閔返家。嗣經臺灣桃園地方法院檢察署檢察官因
    另案對鄧經正實施通訊監察而查獲上情。
三、案經桃園縣政府警察局楊梅分局報請臺灣桃園地方法院檢察
    署檢察官偵查起訴。
    理  由
一、證據能力部分：
(一)按被告以外之人於審判外之言詞或書面陳述，除法律有規定
    者外，不得作為證據。被告以外之人於檢察事務官、司法警
    察官或司法警察調查中所為之陳述，與審判中不符時，其先
    前之陳述具有較可信之特別情況，且為證明犯罪事實存否所
    必要者，得為證據。刑事訴訟法第159條第1項、第159條之2
    定有明文。查證人即被害人張國閔於警詢時之陳述，屬被告
    以外之人於審判外之陳述，其於原審及本院前審時，業經依
    法傳訊到庭而為陳述，並由檢察官、上訴人即被告鄧春福及
    其辯護人對之行使詰問權，證人張國閔於警詢時所為之陳述
    ，與審判中不符部分，查無其先前之陳述具有較可信之特別
    情況，被告及辯護人於本院審理時並爭執其證據能力（見本
    院上訴字卷第46頁背面、上更(二)卷第32頁），是揆諸首揭說
    明，證人張國閔於警詢時之陳述，無證據能力。
(二)按被告以外之人於偵查中向檢察官所為之陳述，除顯有不可
    信之情況者外，得為證據，刑事訴訟法第159條之1第2項定
    有明文。查證人張國閔於偵查中檢察官訊問時所為之陳述，
    業經檢察官告以具結義務及偽證罪之處罰後，命證人朗讀結
    文後具結，其於明確理解偽證罪之處罰規定後，始為陳述，
    查無證據證明其於偵查中檢察官訊問時所為之陳述，有顯不
    可信之情形，是證人張國閔上開陳述自得作為證據。又證人
    張國閔於原審及本院審理時，業經以證人身分傳訊到庭作證
    ，依法命具結後陳述，進行交互詰問，予以被告及辯護人對
    質詰問之機會，保障其訴訟上之權利，本院審理時，並再提
    示其上開偵訊時之筆錄及告以要旨，由檢察官、被告及辯護
    人依法辯論，完足證據調查之程序，是證人張國閔於偵查時
    之陳述，具有證據能力並得採為證據。被告及辯護人於本院
    審理時爭執張國閔證言之證據能力（見本院上訴卷第46頁背
    面、上更(二)卷第32頁），並無理由。
(三)按被告以外之人於審判外之陳述，雖不符同法第159條之1至
    第159條之4之規定，但經當事人於審判程序同意作為證據，
    法院審酌該言詞陳述或書面陳述作成時之情況，認為適當者
    ，亦得為證據；當事人、代理人或辯護人於法院調查證據時
    ，知有第159條第1項不得為證據之情形，而未於言詞辯論終
    結前聲明異議者，視為有前項之同意。刑事訴訟法第159條
    之5有明文規定。其立法意旨在於傳聞證據未經當事人之反
    對詰問予以核實，原則上先予排除。惟若當事人已放棄反對
    詰問權，於審判程序中表明同意該等傳聞證據可作為證據；
    或於言詞辯論終結前未聲明異議，基於尊重當事人對傳聞證
    據之處分權，及證據資料愈豐富，愈有助於真實發見之理念
    ，且強化言詞辯論主義，使訴訟程序得以順暢進行，上開傳
    聞證據亦均具有證據能力。本案其餘所引用之被告以外之人
    於審判外之陳述，雖為傳聞證據，惟檢察官、被告及辯護人
    均未爭執該等陳述之證據能力，且迄至言詞辯論終結前亦未
    再聲明異議，本院審酌上開證據資料製作時之情況，尚查無
    違法不當及證明力明顯過低之瑕疵，亦認為以之作為證據應
    屬適當，故揆諸前開法律規定與說明，爰逕依刑事訴訟法第
    159條之5規定，認前揭證據資料有證據能力。
(四)實施刑事訴訟程序之公務員，依通訊保障及監察法規定對被
    告或犯罪嫌疑人實施之通訊監察，係為確保國家安全、維持
    社會秩序之目的所為截取他人通訊內容之強制處分。依該法
    修正前、後第5、6、11條規定以觀，通訊監察之內容原則上
    固應針對通訊監察書記載之特定犯罪嫌疑之罪名，惟實施通
    訊監察時，因無法預期及控制實際監察所得之通訊內容及範
    圍，在通訊監察過程中，不免會發生得知在本案通訊監察目
    的範圍以外之通訊內容（有稱之為「另案監聽」、「他案監
    聽」者），此種監察所得與本案無關之通訊內容，如涉及受
    監察人是否另有其他犯罪嫌疑時，得否容許作為另案之證據
    使用，法無明文規定。此種情形因屬於本案依法定程序實施
    通訊監察時，偶然附隨取得之證據，並非實施刑事訴訟程序
    之公務員因違背法定程序取得之證據，自無刑事訴訟法第15
    8條之4規定之適用。而同屬刑事強制處分之搜索、扣押，則
    於刑事訴訟法第152條明定，允許執行人員於實施搜索或扣
    押時，對於所發現「另案應扣押之物」，得以立即採取干預
    措施而扣押之，分別送交該管法院或檢察官（學理上稱為「
    另案扣押」）。則基於同一之法理，及刑事訴訟上發現真實
    之要求，自應容許將在本案通訊監察目的範圍以外，偶然獲
    得之資料，作為另案之證據使用。又96年7月11日修正公布
    之通訊保障及監察法第5條第5項、第6條第3項均規定「違反
    本條規定進行監聽行為情節重大者，所取得之內容或所衍生
    之證據，於司法偵查、審判或其他程序中，均不得採為證據
    。」依上開2項規定意旨，並參酌刑事訴訟法第158條之4之
    規定，違法監聽如情節並非重大者，所取得之監聽內容及所
    衍生之證據，有無證據能力，仍應就人權保障及公共利益之
    均衡維護予以權衡決定，而非當然無證據能力，則依「舉重
    以明輕」之法理，在合法監聽時，偶然附隨取得之另案證據
    資料，並非違背法定程序取得之證據，亦未侵害憲法所保障
    之人民秘密通訊權，基於維護公平正義及刑事訴訟發現真實
    之目的，該偶然取得之監聽內容及所衍生之證據，亦應認為
    有證據能力（最高法院97年台上字第5550號判決參照）。又
    按通訊監察錄音之譯文，僅屬依據監聽錄音結果予以翻譯之
    文字，固具文書證據之外觀，但實際上仍應認監聽所得之錄
    音帶或光碟，始屬調查犯罪所得之證物，此乃刑事訴訟法第
    16 5條之1第2項所稱之證物，如其蒐證程序合法，並經合法
    調查，自具證據能力，故檢察官如提出通訊監察錄音之譯文
    為其證據方法，實乃以其監聽所得之錄音帶或光碟，為調查
    犯罪所得之證物，法院本應依刑事訴訟法第165條之1所列之
    方法調查，以判斷該錄音帶或光碟是否與通訊監察錄音之譯
    文相符，而監聽錄音製作之譯文，雖通常為偵查犯罪機關單
    方面製作，然若被告或訴訟關係人對其真實性並無爭執，經
    法院於審判期日提示譯文供當事人辨認、表示意見並為辯論
    者，程序自屬適法（最高法院95年度台上字第295號、94年
    度台上字第4665號判決意旨參照）。經查：本案監聽係臺灣
    桃園地方法院檢察署向原審法院聲請核發通訊監察書，其案
    由及涉嫌觸犯之法條為貪污治罪條例第11條第1項，監察對
    象為鄧某（即鄧經正），實施監察之通訊號碼為0000000000
    號行動電話，監察時間自97年2月5日10時起至97年3月1日10
    時止，監察方法為監聽、錄音，是本案監聽符合前開通訊保
    障及監察法之法定程序，因此取得之監聽錄音光碟係經法院
    核發通訊監察書後依法監聽所取得之證據，有原審法院97年
    聲監字第000083號通訊監察書一份在卷可稽（見他字卷第22
    頁），至其核發之涉嫌罪名雖為貪污治罪條例第11條第1項
    之行賄罪，與本件監聽所得之強盜、妨害自由、毒品危害防
    制條例案件尚非同一，惟審酌該通訊監察書之核發程序，係
    源於共犯鄧經正涉嫌行賄罪名而開始聲請進行通訊監察，並
    未有何故意違反法律規定進行通訊監察之情形，執行機關據
    以執行，並將通訊監察所得製成監聽譯文，該證據之取得亦
    無違法，其譯文內容，復經於審理時逐一提示訊問，依被告
    及其辯護人答辯之意旨，並未否認該監聽譯文之錄音內容存
    在，是認如後述依法監聽之錄音，具有可信賴之情況保證，
    足認其內容為原陳述人之對話，有證據之容許性。而監聽所
    取得之證據，經依上揭判決意旨說明，審酌程序禁止與證據
    禁止之理論、人權保障及公共利益之均衡維護，依比例原則
    予以權衡，應認具有證據能力。
二、認定事實之理由及證據：
(一)訊據被告鄧春福對於其有撥打電話要求鄧經正尋找數人前往
    強押張國閔，而鄧經正囑鄧任清、彭康祐出面，由被告與鄧
    任清、彭康祐及另二名不詳姓名之成年男子，一同前往張國
    閔前揭住處，共同將張國閔強押至被告住處，在被告住處有
    毆打張國閔及取得張國閔現金2萬1千元等情，坦承不諱，惟
    矢口否認有強盜犯行，辯稱：伊回到住處後立刻上樓，並未
    參與毆打張國閔，伊是經過張國閔同意，才拿6千元給鄧任
    清等人，請他們離開，其他現金係張國閔同意賠償伊的損失
    ，伊並無不法所有意圖，也未拿取張國閔之安非他命云云。
    被告之辯護人則辯護以：張國閔在監服刑期間，曾委託江政
    富傳話給被告，要求被告寄錢給張國閔，張國閔會幫被告解
    套，足見張國閔於歷次偵、審所為不利於被告之陳述，不可
    採信；又被告若有強盜犯意，在張國閔住處樓下即可得手，
    何必將張國閔帶回住處？又事後係被告載張國閔回家，顯見
    兩人確有談及如何處理雙方糾紛，張國閔自知理虧，表示願
    賠償被告，可見張國閔當時並非有達到不能抗拒而喪失自由
    意思之程度云云。經查：
  1.被告撥打電話要求鄧經正尋找數人前往強押張國閔，聲稱要
    向張國閔索討車輛及損失，而鄧經正囑鄧任清、彭康祐出面
    ，由被告與鄧任清、彭康祐及另2名不詳姓名之成年男子，
    於張國閔駕駛奧迪車返回住處時，共同在張國閔住處前，將
    張國閔強押上被告所駕駛之賓士車，被告並拿取張國閔置放
    於奧迪車上之皮包後，將張國閔強押至被告上開住處，在被
    告住處，鄧任清、彭康祐及上開2名不詳姓名之成年男子共
    同毆打張國閔，被告將張國閔皮包內之現金約4萬元及安非
    他命約10公克傾倒在客廳桌子上，並將其中6千元現金交付
    予鄧任清，供鄧任清及彭康祐朋分花用，彭康祐、鄧任清及
    該2名不詳姓名之成年男子先後離開被告住處後，被告又取
    得張國閔所有現金1萬5千元等事實，為被告坦承不諱（見本
    院上更(二)卷第30頁背面、第31頁、本院重上更(三)卷100年9月
    28日審判筆錄第8、9頁）。且證人張國閔於原審時亦證稱：
    我自己本身的車子賣掉，我沒有交通工具，鄧春福說他有一
    輛奧迪車要賣我，我叫鄧春福把車子交給我開看看，但我覺
    得這輛車太老舊，我就打電話跟鄧春福說我不要買，鄧春福
    直接在電話中回嗆我跟他裝傻，掛電話後隔幾天鄧春福打電
    話問我有無毒品，鄧春福要跟我拿毒品，但我不肯給他，隔
    天這群人就來了。當時我是從外面開那輛奧迪車回來，鐵捲
    門剛開到一半，在庭的被告4人還有一些我不認識的人就出
    現在我家樓下，起先有個人跟我說我是不是有欠人錢，我說
    沒有，他接著問我說鄧春福的那輛車子該如何處理，他們就
    叫我跟他們過去處理，我看到這麼多人圍著我，我一下子有
    嚇到，我說好，接下來他們有二、三個人捉著我的手上鄧春
    福的車，我上車去到鄧春福家，那輛奧迪車有位年輕人開去
    鄧春福家，在我家那邊時我的包包就被人拿走。他們帶我進
    去鄧春福家裡面，鄧春福上去樓上，其他人就在樓下打我，
    我那天被打的蠻慘，鄧春福從樓上下來，他們才停手並拉我
    到客廳椅子坐，有人從我包包倒出來錢，鄧春福拿6千元給
    鄧任清，叫他們先回去，之後全部的人除鄧春福外就都離開
    了。接下來鄧春福跟我談車子的事情，鄧春福在談判過程中
    並沒有說開車子這段時間要付租金，鄧春福有說這段時間要
    賠他錢，忘記說要賠他多少錢。鄧春福只有問我要怎麼處理
    ，但沒有說要賠償他多少錢。我說要看多少錢，我跟他買。
    是因為鄧春福先說我裝傻，一群人又打我，我害怕我只好說
    我跟他買。鄧春福即從桌上拿走幾萬元，鄧春福還有拿桌上
    的毒品安非他命，差不多10公克，鄧春福跟我說他的車子不
    賣我了，我說你車子不賣我我怎麼回去，鄧春福有載我回去
    等語（見原審卷第121頁背面至第124頁）；其於本院更一審
    時復證稱：案發當天被告有拿6千元給打我的人，被告說我
    開他的車子，拿錢和毒品要賠償他，被告載我回家時身上還
    有錢，我開那部奧迪車大約兩個星期，原來包包裡大概有4
    萬元，安非他命是10公克等語（見本院上更(一)卷第63頁背面
    至第65頁）；再於本院更二審時證稱：案發當天我被打，我
    怕如果不賠他，還會被打，不得已才給錢，並非出於自願等
    語（見本院上更(二)卷第86頁背面）。又證人即原審同案被告
    鄧經正於檢察官偵查中具結證稱：我於97年2月間使用門號
    0000000000號行動電話，鄧春福打電話給我，稱車子被張國
    閔開走，要我找人押張國閔，我打電話給彭康祐，再叫彭康
    祐找鄧任清一起去找鄧春福，鄧春福說事後會包紅包給參與
    押張國閔的人等語（見偵字卷第122、123頁）；證人即原審
    同案被告鄧任清於檢察官偵查時結證稱：鄧春福打電話給我
    父親鄧經正，說他與張國閔有金錢糾紛，我父親要我去看一
    下是什麼情況，鄧春福與他二位友人徒手拉張國閔的手把他
    丟上車，在鄧春福住處，鄧春福的二名友人有徒手毆打張國
    閔，到鄧春福住處後，鄧春福打開張國閔包包，發現有毒品
    和現金等語（見偵字卷第113、114頁），其於原審亦證稱：
    張國閔是從車上被拉下來，到鄧春福住處張國閔有被打，之
    後鄧春福把張國閔皮包打開倒在客廳桌上，有手機、錢及毒
    品，鄧春福叫我先離開，他有事要跟張國閔談，之後我就離
    開，鄧春福叫我把奧迪車開到我家等語（見原審卷第87至90
    頁）；證人即原審同案被告彭康祐於檢察官偵查時結證稱：
    當天我有去，是去找一個不還車給鄧春福的人，鄧春福及另
    二個人有牽那個人的手上鄧春福的車，到鄧春福家不清楚有
    無人打張國閔，我有看到鄧春福打開張國閔的皮包，裡面有
    錢及一包包的物品等語（見偵字卷第118、119頁），其於原
    審時亦證稱：那天我在家吃飯，鄧經正叫我去找他，他告訴
    我有人開鄧春福的車沒有還，他說是車子糾紛，鄧經正叫我
    載鄧任清陪同鄧春福去找張國閔，到張國閔住處，張國閔開
    車回來，鄧春福走過去跟張國閔講話，講完話張國閔就坐上
    鄧春福的車，我就跟著鄧春福的車到鄧春福家，我看到鄧春
    福拿著張國閔皮包打開看，我看到鄧春福把皮包打開放在桌
    上等語（見原審卷第90、91頁)。另證人即張國閔之女友陳
    美娟於檢察官偵查時具結證稱：當時有2輛車前來在門口等
    張國閔，張國閔被3至4個人押走，獲釋回來頭有受傷流血等
    語（見他字卷第203、204頁）。復依被告肯認無訛之通訊監
    察譯文所載，被告與鄧經正於97年2月27日中午12時17分許
    有如下通話內容：「鄧春福：你可以找幾個人給我？鄧經正
    ：幾時？鄧春福：等一下，我們一起來。鄧經正：等一下我
    沒空…。鄧春福：不然你看找幾個人我在楊梅處理…找4、5
    個高大的給我。鄧經正：好啦。」，同日晚上7時16分許，
    鄧經正與彭康祐有如下通話內容：「鄧經正：人現在押到了
    啊？彭康祐：嗯，押到了。我們現在在開回去的路上。鄧經
    正：這樣子啊。彭康祐：我不知道那個要開去哪裡？…。鄧
    經正：他要押到哪裡？彭康祐：我不曉得，我現在跟他後面
    …。鄧經正：好。」（見他字卷第6頁），亦可證被告撥打
    電話給鄧經正，要求鄧經正尋找數人一同前往強押張國閔，
    且被告及鄧任清、彭康祐與其他2名不詳姓名之成年男子，
    確有強押張國閔上車至被告住處之事實。
  2.依上開被告之供述，參以上開證人張國閔、鄧經正、鄧任清
    、彭康祐之證言及通訊監察譯文，足見被告、鄧任清、彭康
    祐及另2名不詳姓名之成年男子，在桃園縣楊梅鎮○○路○段
    1巷640號103號張國閔住處門口，將張國閔強押上被告駕駛
    之賓士車，被告並拿取原放在張國閔所駕駛奧迪車上之皮包
    ，嗣將張國閔強押至被告位於桃園縣平鎮市○○○路53巷30
    弄62號住處，再由鄧任清、彭康祐及另2名不詳姓名之成年
    男子共同毆打張國閔，其後被告打開張國閔之皮包，將皮包
    內之物品倒在客廳桌上，有現金約4萬元、手機2支及毒品安
    非他命約10公克，被告先取桌上現金6千元交付予鄧任清，
    供同案被告鄧任清及彭康祐朋分花用，待鄧任清、彭康祐及
    另2名不詳姓名之成年男子先後離開被告住處後，被告即以
    張國閔試開奧迪車卻不願買且未返還為由，取走桌上現金1
    萬5千元（含先取之6千元合計則為2萬1千元）及約10公克安
    非他命，其後始開車載張國閔返家等事實，應堪認定。再依
    被告自承其斯時購買1公克安非他命之價格為1千5百元至2千
    元（見本院上更(一)卷第52頁），則該10公克安非他命價值約
    1萬5千元至2萬元，固較低於證人張國閔於原審時所述該安
    非他命總值2萬元至4萬元等語（見原審卷第122頁），惟毒
    品本無公定價格，依「罪證有疑，有利於被告」之原則，應
    依被告所述安非他命之市價，資以認定該10公克安非他命價
    值，約為1萬5千元至2萬元。
(二)被告雖辯稱伊回到住處後立刻上樓，並無參與毆打張國閔，
    伊是經過張國閔同意，才拿6千元給鄧任清等人，請他們離
    開，其他金錢係張國閔同意賠償伊的損失，伊並無不法所有
    意圖，也未拿取張國閔皮包內之安非他命云云。惟查：
  1.依證人鄧任清、彭康祐上開證述情節可知，被告為本案發號
    施令之人，且被告陳稱其從樓上下來看到其他共犯毆打張國
    閔，有叫其他人住手等語（見原審卷第82頁、本院上更(二)卷
    第30頁背面、本院重上更(三)卷100年9月28日審判筆錄第9頁
    ），則被告既得以掌控毆打張國閔之全局，足證被告與鄧任
    清、彭康祐等人間，有毆打張國閔之犯意聯絡無訛，被告否
    認參與毆打張國閔，僅係卸責之詞，並不足採。
  2.被告辯稱：係為與張國閔解決汽車糾紛，才會將張國閔帶至
    伊住處，伊是經張國閔同意，才拿6千元給鄧任清等人，請
    他們離開，其餘現金是張國閔賠償伊之損失云云。惟查，係
    被告將張國閔皮包內之物品倒出後，自行在張國閔所有之現
    金中拿取6千元交付予鄧任清，再自行取走1萬5千元，張國
    閔並非出於自由意識而交付上開現金共2萬1千元，用以請鄧
    任清等人離開或抵償其與被告鄧春福間因使用或購買該部奧
    迪車所發生之糾紛等情，業經張國閔證述如前，雖被告係以
    解決汽車糾紛為由強押被害人至其住處，惟過程中，張國閔
    向被告表示願意購買被告出借之奧迪車，而被告取走張國閔
    皮包內之現金共2萬1千元及安非他命約10公克後，便向張國
    閔表示不願意將該奧迪車出售予張國閔等情，亦經證人張國
    閔具結證述綦詳（見原審卷第122頁），足見被告乃藉買賣
    汽車糾紛為由，行強取張國閔財物之實，其有不法所有之意
    圖，已可概見。參以證人即出借上開奧迪車予被告之人沈富
    有於原審時已證稱：「（鄧春福跟你什麼關係？）他在我汽
    車修理廠打工」、「（你有無一輛奧迪汽車？）有，車主是
    我兒子沈德威，我兒子去當兵沒有在開車，我借給鄧春福當
    上班工具」、「（你有同意鄧春福可以買賣這輛車？）我說
    如果鄧春福開壞掉或不要了是可以賣掉，那輛車是1989年份
    的車，已經很老舊」、「（後來鄧春福要把車賣掉，你是否
    知情？）我不知道。」、「（你有無說如果你要賣差不多要
    賣多少錢？）沒有，因為車子很舊，如果環保局要收回就是
    新台幣（下同）1萬3千元，一般賣給民間業者就是7、8千元
    」、「（鄧春福在開該車期間有無更換車子零件、輪胎？）
    有，上次我有幫鄧春福換」、「（換都是換成新的零件嗎？
    ）不是，中古零件」、「…（這輛車）我之後拿去報廢」、
    「（報廢多少錢？）7千元」等情綦詳（見原審卷第119、
    120 頁），核與證人張國閔證稱：因覺得該奧迪車太老舊，
    所以決定不買等情相符（見原審卷第121頁背面、本院上更
    (一)卷第65頁）。可知被告原擬出售予張國閔之奧迪車既已老
    舊，市值僅約7、8千元，其又在證人沈富有所經營之汽車修
    理廠工作，對本件自用小客車之價值不高，張國閔僅試用該
    車約2星期，該車之零件耗損及相當於租金之損害應不多，
    當知之甚稔，況其將車交付給張國閔試用時，並未約定價金
    或租金，業經證人張國閔證述明確（見本院上更(一)卷第65頁
    ），被告竟夥同鄧任清等多人以強押、毆打張國閔至使不能
    抗拒之方式，索取2萬1千元現金及價值約1萬5千元至2萬元
    之安非他命，遠逾該車之價值甚多，當非謀圖該車之零件耗
    損或被告無法使用該車之損失，被告顯有不法所有之意圖甚
    明。又張國閔之前開皮包內原既置有現金4萬元，如被告認
    張國閔應賠償之損失不祇2萬1千元，自可再就前揭現金取償
    ，何以其卻另拿取安非他命抵償？參以證人張國閔於偵查時
    證稱：「（鄧春福為何搶你？）他搶我的毒品和錢」、「（
    為何要搶你？）他打電話要我『救』他，『救』就是要我提
    供毒品，我不肯，他就藉口我欠他錢，然後他帶人來把我押
    走」等語（見他字卷第73、74頁），益徵被告強取張國閔所
    有之上開財物，確有為自己不法所有之意圖。
  3.被告雖又辯稱：伊並無拿取張國閔之安非他命云云。然查，
    被告確有取走張國閔所有之安非他命約10公克一節，除據證
    人張國閔前開證述綦詳外，被告亦於本院上訴審時供承：「
    是我跟張國閔兩人私下坐下來談時拿出一萬多現金，並將安
    非他命倒一些在桌上，說這樣賠你可以嗎。」等語（見本院
    上訴審卷第46頁），可見證人張國閔所證尚非子虛。被告復
    於本院更二審時供稱：伊從82年間就開始施用安非他命，因
    施用安非他命而被查獲多次，伊把張國閔皮包內之物倒在客
    廳桌上，依伊施用安非他的經驗，一看就知道到是安非他命
    等語（見本院上更(二)卷第142頁），堪認張國閔皮包內之毒
    品係安非他命無訛。再參以安非他命係屬毒品危害防制條例
    所規定之第二級毒品，持有安非他命係屬違法之行為，為政
    府檢警機關嚴予取締之犯罪，毒品危害防制條例就此並設有
    處罰之規定，張國閔對此當無不知之理，衡諸常情，若非其
    所有之安非他命確實遭被告強取而去，否則其大可僅證述被
    告強取其上開現金共2萬1千元之情節即可，何須誣指被告另
    強取其安非他命而自曝本身持有毒品安非他命之犯行？足見
    被告辯稱未拿取張國閔所有之安非他命10公克云云，委無足
    採。
  4.辯護人雖為被告辯護稱：張國閔曾委託證人江政富傳話給被
    告，要求被告寄錢給張國閔，張國閔始會幫被告解套，足見
    張國閔於歷次偵、審所為不利於被告之陳述，不可採信云云
    ，並舉證人江政富為證。證人江政富於本院更二審時證稱：
    「97年11月11日在桃園地檢署開庭時，我有碰到張國閔，他
    說如果我有交保的話，就到鄧春福家，請他寄錢給張國閔，
    因為（張國閔）有被判幾個月徒刑，身上沒有錢，可以的話
    請鄧春福寄點錢給他，這件案子如果開庭的話，可以幫鄧春
    福解套」、「（問：你剛剛說張國閔請你轉達那些話，是在
    開庭前還是開庭後？）是張國閔在開庭後，在桃園地檢署拘
    留室碰面，在裡面講的」等語（見本院卷第84頁背面、第85
    頁）。證人張國閔雖不否認於97年11月11日檢察官偵訊後遇
    見江政富，但否認有要鄧春福寄錢給伊等語（見本院上更(二)
    卷第85頁背面），則證人江政富片面陳述是否可信，已屬可
    疑。且本件先不論被告有無強取張國閔之財物，單憑被告夥
    同他人剝奪張國閔行動自由並傷害張國閔，已犯重典，張國
    閔身、心受創非淺，然張國閔卻未報警查辦，足見其有破財
    消災、息事寧人之意，而本案係因警方依法監聽鄧經正時，
    依通訊監察結果報請檢察官偵查，檢察官始於97年11月11日
    上午提訊在監執行之張國閔，張國閔於檢察官甫詢問：「是
    否認時鄧春福？」時，即答稱：「認識，他搶過我」、「他
    搶我的毒品和錢」等語，有檢察官簽呈及偵訊筆錄在卷可憑
    （見他字卷第1、73、74頁），以證人張國閔於另案在監執
    行中，突遭檢察官提訊，當不知偵訊事由，其於偵訊中未及
    思索即為上開回答，當無可能於應訊當時，即有編撰不實情
    事以誣陷被告，俾日後再向被告要挾金錢之計畫，且其係於
    該次偵訊後，才在拘留室遇見證人江政富，縱使張國閔有託
    證人江政富傳話，亦屬事後企圖干擾司法審判之舉，不得執
    此即將證人張國閔上開於偵、審中前後如一之證述部分，悉
    數摒棄。
  5.至(1)證人彭康祐於原審證述張國閔並無遭強押上車云云，然
    此不惟與證人張國閔上開所證不符，亦與證人鄧任清於原審
    之證述情節不符（見原審卷第87頁背面），其此部分之證言
    自非可採。又證人鄧任清、彭康祐於原審時雖證述渠等在被
    告住處未參與毆打被害人張國閔，是2個不認識之人打的云
    云，惟鄧任清等人共同毆打張國閔之事實，業據證人張國閔
    於偵查及原審時證述明確，有如前述，證人鄧任清、彭康祐
    此部分所證，無非避就之詞，亦不足採。(2)張國閔之皮包究
    係於何時脫離其持有一節，證人張國閔於原審證述：「在我
    家當時，我的包包就被人拿走」等語（見原審卷第122頁背
    面），證人彭康祐於偵查時則陳稱：「抵達鄧春福住處後，
    張國閔將其攜帶的皮包交給鄧春福」等語（見偵字卷第142
    頁背面），二人所述情節顯有不同，惟證人鄧任清於偵查時
    證稱：「是從現場張國閔車上拿的」等語（見偵字卷第114
    頁），而被告亦自承張國閔上其車後，其有至張國閔車上拿
    取包包等語（見原審卷第33頁），參酌張國閔既係在其住處
    門口即遭強拉上車，衡情應無時間及機會拿取其車上的皮包
    ，綜上足認張國閔之皮包係在其住處前遭被告等人強押上車
    時，由被告至張國閔所駕駛之奧迪車上取出之事實，應堪認
    定。(3)在被告住處時，究係由何人將張國閔之皮包打開？打
    開後有無倒在桌上？證人張國閔、鄧任清、彭康祐證述情節
    ，並非一致：證人張國閔於原審時證稱係在場不詳之人打開
    並倒在桌上等語（見原審卷第123頁）；證人鄧任清則證稱
    ：包包內的東西是我們到鄧春福家，鄧春福打開才發現是毒
    品（見偵字卷第50頁），其於原審時證稱：是鄧春福打開等
    語（見原審卷第88頁）；證人彭康祐於原審時亦證述：是鄧
    春福打開，但鄧春福沒有把東西倒出來（見原審卷第91、92
    頁）。然參以被告於本院歷次審理時，俱供承其確有將張國
    閔皮包裡面的東西倒在桌上等情（見本院上訴卷第45頁背面
    、上更(一)卷第51頁背面、上更(二)卷第30頁背面），應認係被
    告打開張國閔皮包，並將其內之物品倒在桌上與事實相符。
    (4)有關張國閔究被取走多少安非他命一節，證人張國閔除曾
    於偵查中證稱係1、20公克等語（見他字卷第74頁）外，嗣
    於審理時均證稱係10公克（見原審卷第122頁、本院上更(一)
    卷第65頁），其於審理中所述10公克安非他命之數量明確，
    且較有利於被告，自應憑以認定其被取走之安非他命為10公
    克。(5)又被害人張國閔究試駕該奧迪車多久？證人張國閔或
    稱試駕1、2日後決定不買，惟未返還（見原審卷第121頁背
    面），或稱10幾天（見本院上訴卷第85頁），又稱大概開了
    2星期（見本院上更(一)卷第64頁背面），而被告則供稱張國
    閔開了2月或1個多月云云，惟本院認證人張國閔所稱2個星
    期與前稱10幾天較為相近，故認被害人張國閔試駕奧迪車之
    時間為2個星期，被告空言辯稱是2月或1個多月，並無足取
    。
  6.按刑法第328條第1項所稱之「強暴」，指對人之身體，且足
    以抑制他人抵抗程度之有形力之行使；亦即直接或間接對於
    人之身體施以暴力，壓制被害人之抗拒。所稱之「脅迫」指
    對人，且足以抑制其抵抗程度之惡害通知行為；亦即以威嚇
    加之於被害人，使其精神上產生恐怖之心理。次按強盜罪之
    強暴、脅迫，祇須抑壓被害人之抗拒，或使被害人身體上、
    精神上，處於不能抗拒之狀態為已足，其暴力縱未與被害人
    身體接觸，仍不能不謂有強暴、脅迫行為；縱令被害人實際
    無抗拒行為，仍於強盜罪之成立，不生影響（最高法院22年
    度上字第317號、30年度上字第3023號判例參照）。 查被告
    夥同四名成年男子強押張國閔至被告住處，剝奪張國閔之行
    動自由，使其無法對外救援，復施以毆打之現實強暴手段，
    使張國閔頭破血流，足以抑制張國閔之反抗。參以證人張國
    閔於原審時證稱：「我那天被打的蠻慘。」等語（見原審卷
    第122頁），復於本院更二審時證稱：「（問：案發當天你
    是不是自願拿錢給鄧春福？）那天我被打，我怕如果不賠他
    ，還會被打，所以當然會拿錢給他，我是不得已才給錢，不
    是心甘情願的。」等語（見本院上更(二)卷86頁背面），且證
    人即張國閔女友陳美娟於偵查時證稱：「（問：《張國閔在
    》楊梅被押走那次，獲釋回來有無受傷？）頭有受傷流血，
    應該要縫，但是他不去醫院，還是我幫他擦的藥。」等語（
    見他字卷第203頁），益見被告夥同四名成年男子剝奪張國
    閔行動自由，復以現實毆打之強暴方法，自足以壓抑張國閔
    之意思自由，而達於不能抗拒之程度，雖鄧任清等四名男子
    先後離去，獨留被告與張國閔在被告住處，惟張國閔已受傷
    而處於驚駭莫名、忐忑不安之狀態，復身處被告家中，難以
    對外救援，將受如何凌虐亦未可知，其生命、身體、安全仍
    處於極度危險之中，其不能抗拒之狀態仍延續中，應可確認
    。證人張國閔雖於原審98年5月7日審理時證稱：於檢察官偵
    訊中所述不實，案發當天伊係出於自願隨同被告等到被告住
    處，在被告住處雖有被打而流血，但傷勢不嚴重，經與被告
    討論車子糾紛後，伊賠償被告金錢，被告並未拿取伊皮包內
    之毒品云云（見原審卷第76至81頁）。惟張國閔係搭乘被告
    所駕賓士車到被告住處，且其隨身攜帶皮包係由被告拿到被
    告住處，並將其內財物傾倒在客廳桌上，此為被告自承在卷
    （見本院上更(二)卷第30頁背面），倘張國閔出於自願隨同被
    告到被告住處討論賠償試車之損失，何以張國閔未駕駛該奧
    迪車前往，又任由被告拿取置有鉅款及毒品之皮包？是張國
    閔此部分之證述，顯不合常情。且證人張國閔於原審98年6
    月11日再次作證時證稱：上開證述當日伊跟被告銬在一起出
    庭應訊，伊很害怕，且之前被告透過他人在監獄中傳話給伊
    叫伊幫被告解套，因此上開證述有些是照著被告之意思而為
    陳述，該次證述不實在等語（見原審卷第121、124頁），因
    之證人張國閔於原審98年5月7日之證述，顯係附和被告之詞
    ，不足憑採。又證人張國閔於本院上訴審時證稱：「（問：
    你想賠錢給他，是自願的嗎？）是。」等語（見本院上訴卷
    第85頁背面），另於本院更一審時證稱：「不是被告打我，
    也沒有搶我」、「（被打之後有無辦法反抗，自己離開？）
    我還可以反抗，我可以自己離開」等語（見本院上更(一)卷第
    63頁、第64頁背面、第65頁），不唯與其上開於偵查、原審
    時證述不符，且證人張國閔於同次作證時亦證述：「（問：
    當時《在原審出庭時》鄧春福跟你講什麼？）被告說他沒有
    搶我，叫我不要害他」、「（你不是有受傷，要如何反抗？
    ）我沒有辦法去打他們」等語（見本院上更(一)卷第63、65頁
    ），可見證人張國閔上開被告未行搶、伊可以反抗等證述，
    乃為息事寧人，迴護被告之詞，不足執為有利於被告之認定
    。
  7.辯護人雖為被告另辯以：被告若有強盜犯意，在張國閔住處
    樓下即可得手，何必將張國閔帶回住處？又事後係被告載張
    國閔回去，顯見兩人確有談及如何處理雙方糾紛，張國閔自
    知理虧，表示願賠償被告，可見張國閔當時並非有達到不能
    抗拒而喪失自由意思之程度云云。惟張國閔於遭被告強取財
    物時，已處於不能抗拒之程度之事實，已如前述，且徵諸上
    開被告與鄧經正於案發前之通話內容可知，被告原即有糾眾
    強押張國閔至他處之預謀，其未選擇在張國閔住處樓下完成
    強盜行為，或係因在公共場合強盜被害人，容易敗露犯行，
    或係因未有充裕時間確定被害人隨身攜帶財物若干，或出於
    其他諸多考量，尚難執此遽認被告無強盜犯意。又被告與張
    國閔為舊識，且強盜張國閔持有價值不菲之全部毒品，被告
    雖未將張國閔之現金、手機洗劫一空，復駕車搭載張國閔返
    回住處，應係憑恃張國閔本身持有數量甚多之毒品，當不敢
    報案而自揭持有或販賣毒品之犯行，並謀留爭辯非出於強盜
    故意之空間，亦不足執為有利於被告之認定。
  8.辯護人於本院審理時雖聲請函詢汽車工會該部奧迪自小客車
    之價值，以證明該部自小客車之市值並非僅值8千元云云。
    然該部奧迪車已報廢滅失，此經證人沈富友於原審時證述明
    確（見原審卷第120頁），顯已無從將本案之奧迪車送鑑定
    價值。且車輛之市值若干，本隨車況良莠而有極大差異，證
    人沈富友乃開設汽車修理廠之業者，對汽車價值判斷有相當
    之實際經驗，且其係本案奧迪車車主之父，又係出借該車給
    被告之人（見原審卷第119頁），其對該車車況及價值當知
    之甚稔，其證述該車之價值，應值採信。是本院認無再另行
    函查或鑑定必要。
(三)綜上所述，被告所辯各節，無非係避就、卸責之詞，不足採
    信。本案事證明確，被告犯行洵堪認定，應依法論科。
三、論罪科刑及撤銷改判之理由：
(一)按安非他命屬毒品危害防制條例第2條第2項第2款所定之第
    二級毒品，依法不得持有。核被告鄧春福所為，係犯刑法
    328條第1項之強盜罪及毒品危害防制條例第11條第2項之非
    法持有第二級毒品罪（毒品危害防制條例第11條業於98年5
    月20日修正公布，然同條第2項部分並未修正，且本件被告
    持有之第二級毒品安非他命淨重未逾20公克，亦不符修正後
    同條第4項之加重規定，故不生比較新舊法之問題）。又強
    盜罪以強暴、脅迫等方法，致使不能抗拒為構成要件之一，
    當然含有妨害被害人自由之性質，故犯強盜罪而有妨害被害
    人之自由時，是否另論以妨害自由罪名，應就行為人之全部
    犯罪行為實施過程加以觀察，倘妨害自由行為時，強盜行為
    尚未著手實施，可依其情形認為妨害自由、強盜犯罪間具有
    方法結果之牽連關係（刑法修正前）；若強盜犯行業已著手
    實施，始可認為強暴、脅迫等非法方法剝奪被害人行動自由
    行為包括在強盜行為之內，而不另行成立刑法第302條第1項
    之剝奪他人行動自由罪（最高法院91年度台上字第803號判
    決要旨參照）。查被告係本於為自己不法所有之強盜犯意，
    糾眾強將張國閔押解至住處，拿取張國閔之皮包，再推由鄧
    任清等人毆打張國閔至使不能抗拒而強取張國閔之財物，是
    於被告夥同鄧任清等人強押張國閔時，被告已可認為著手實
    行強暴行為以使張國閔屈從渠等之意志，故雖然被告將張國
    閔強押至被告住處之行為亦妨害被害人之自由，惟此部分行
    為應認係被告之強盜犯罪之著手行為，依前開說明，不另論
    以剝奪人之行動自由罪，而僅應論以強盜罪。又公訴意旨認
    被告係犯為刑法第330條第1項之結夥三人以上之加重強盜罪
    ，惟鄧任清、彭康祐、鄧經正及另2名不詳姓名之成年男子
    主觀上係為被告向張國閔索討債務，並無不法所有之意圖，
    且查無任何證據可資證明鄧任清、彭康祐、鄧經正及另2名
    不詳姓名之成年男子與被告間，就強盜犯行部分，有何犯意
    聯絡或行為分擔，自無成立結夥三人之犯罪構成要件可言，
    惟其基本社會事實相同，此部分起訴法條應予變更。又被告
    係利用主觀上誤以為係幫忙其討債之鄧任清、彭康祐及另2
    名不詳姓名之成年男子實施強盜罪之行為，為間接正犯。被
    告以一行為同時觸犯上開二罪，為想像競合犯，應依刑法第
    55條前段規定，從一重之強盜罪處斷。被告有事實欄一所載
    之犯罪科刑及執行情形，有本院被告前案紀錄表1件在卷可
    稽，其於有期徒刑執行完畢後5年內，故意再犯本件有期徒
    刑以上刑之罪，為累犯，應依刑法第47條第1項規定加重其
    刑。又被告持有第二級毒品罪與被告起訴事實之強盜罪，屬
    想像競合之裁判上一罪，為起訴效力所及，本院自得併予審
    理，附此敘明。
(二)原審對被告予以論罪科刑，固非無見，惟查：(一)被告強盜張
    國閔之現金部分總計2萬1千元，原審認被告強盜張國閔之現
    金共計4萬元，尚屬有誤。(二)公訴意旨認被告所犯為刑法第
    330條第1項之加重強盜罪，原審認被告犯刑法第328條第1項
    之強盜罪，卻未變更起訴法條，亦有未當。(三)原審未審酌被
    告強盜同時持有第二級毒品之行為，容有未洽。被告提起上
    訴，仍執上開辯詞，否認有何強盜犯行，為無理由，惟原判
    決關於被告部分既有上開可議之處，自屬無可維持，應由本
    院予以撤銷改判。爰審酌被告正值青年，不思以正當之方式
    獲取財物，竟貪圖私慾，以其與張國閔間之車輛買賣糾紛為
    藉口，即糾眾強押、毆打張國閔，並利用鄧任清等人為其強
    盜張國閔現金及毒品安非他命之工具，嚴重破壞社會治安，
    惡性非輕，兼衡其品性、智識程度、所得利益，及犯後並無
    悔過之具體表現等一切情狀，量處如主文第2項所示之刑，
    以資懲儆。
據上論斷，應依刑事訴訟法第369條第1項前段、第364條、第299
條第1項前段、第300條，毒品危害防制條例第11條第2項，刑法
第11條前段、第328條第1項、第47條第1項、第55條前段，判決
如主文。
本案經檢察官許仲瑩到庭執行職務。
中    華    民    國   100    年    10    月    19    日
                  刑事第五庭審判長法  官  王敏慧
                                  法  官  劉秉鑫
                                  法  官  白光華
以上正本證明與原本無異。
如不服本判決，應於收受送達後10日內向本院提出上訴書狀，其
未敘述上訴之理由者並得於提起上訴後10日內向本院補提理由書
（均須按他造當事人之人數附繕本）「切勿逕送上級法院」。
                                  書記官  廖鴻勳
中    華    民    國   100    年    10    月    19    日
附錄：本案論罪科刑法條全文
中華民國刑法第328條第1項
意圖為自己或第三人不法之所有，以強暴、脅迫、藥劑、催眠術
或他法，至使不能抗拒，而取他人之物或使其交付者，為強盜罪
，處5 年以上有期徒刑。